【裁判字號】    90,重訴,227
【裁判日期】    900831
【裁判案由】    清償借款
【裁判全文】
臺灣高雄地方法院民事判決  九十年度重訴字第二二七號
    原      告  寶島商業銀行股份有限公司
    法定代理人  丁○○
    訴訟代理人  戊○○
    被      告  乙○○
                甲○○
                丙○○○
右當事人間請求清償借款事件，本院判決如左：
    主    文
被告應連帶給付原告新台幣陸佰玖拾伍萬壹仟肆佰零伍元，及自民國八十九年十月十
三日起至清償日止，按年息百分之八計算之利息，並自民國八十九年十一月十三日起
至清償日止，逾期在六個月以內者，按上開利率百分之十，逾期六個月以上者，按上
開利率百分之二十計算違約金。
訴訟費用由被告連帶負擔。
    事    實
甲、原告方面：
一、聲明：求為判決如主文所示。
二、陳述：被告甲○○於民國（下同）八十五年四月十二日向原告借用新台幣（下同
    ）七百七十萬元，並由被告乙○○、丙○○○擔任連帶保證人，約定借款期限自
    八十五年四月十二日起至一百零五年四月十二日止，利息按基本放款利率百分之
    八．二三加碼年息百分之一．二七計算（現利率更改為按年息百分之八計算），
    共分二百四十期按期於當月十二日平均攤還本息，被告等如未按期清償，即喪失
    期限利益，應立即將所借之本金及利息連帶償還，並應連帶給付逾期在六個月以
    內者，按上開利率加計百分之十，逾期超過六個月者其超過逾六個月部分，按上
    開利率加計百分之二十計算之違約金。詎被告甲○○自八十九年十月十二日起即
    未再依約繳納本息，依上述約定，本件借款應視為到期，計本件借款尚欠本金六
    百九十五萬一千四百零五元，未獲清償，被告甲○○應即將本金、利息及違約金
    一併清償，而被告乙○○、丙○○○既為連帶保證人，依法自應負連帶給付責任
    ，爰依法提起本件訴訟。
三、對被告抗辯之陳述：
（一）被告甲○○名下門牌號碼高雄縣大寮鄉○○路五之三號房屋，及被告丙○○○
      名下門牌號碼高雄縣大寮鄉○○路五之一號四樓房屋（以下簡稱系爭二棟房屋
      ）早在八十三年間即已購買，而被告甲○○於八十五年間向原告申辦貸款時，
      系爭二棟房屋已非新購屋，是依原告內部規定，系爭貸款實不可能核准為購屋
      貸款，況且被告甲○○已在其他銀行辦理過購屋貸款，依規定亦不可能再在原
      告處辦理購屋貸款。又不論購屋貸款抑修繕貸款，對原告而言，僅係科目不同
      ，實質上並無差異，故之後被告甲○○要求原告更改資金用途為購屋貸款，原
      告亦於八十九年十一月十日從其所請辦理。
（二）又被告於系爭房屋辦理抵押權設定時，亦應知道該抵押權係擔保對原告所負之
      一切債務之清償，故被告辯稱不知道系爭二棟房屋係擔保被告甲○○對原告全
      部債務等語，實不可採。
（三）再者，被告甲○○對保時間既在被告乙○○之後，當無不知乙○○擔任其連帶
      保證人之理。
四、證據：提出借據暨授信約定書、放款帳務明細資料查詢表、變更借據契約書、變
    更借據契約、消費者貸款申請書、內容變更登錄單、不動產抵押切結書、擔保物
    提供人印鑑卡、同意書、土地登記謄本、建物登記謄本為證；並聲請傳喚證人林
    景容、曾鏸萭、施惠雪、黃世泉。
乙、被告甲○○方面：
一、聲明：求為判決駁回原告之訴；訴訟費用由原告負擔。
二、陳述：伊原在八十二年間向第一信用合作社申辦購屋貸款，後來為了利率問題而
    將貸款轉至原告公司，但不知原告公司為何將伊所欲辦理之二筆購屋貸款合辦成
    一筆修繕貸款，導致伊無法扣繳所得稅，事後伊前往原告公司抗議數次，原告現
    雖將修繕貸款更正為購屋貸款，然仍不願將系爭貸款由伊與被告丙○○○名下二
    棟房屋互為保證。又被告乙○○何以擔任系爭貸款之連帶保證人，伊並不知情。
    至原告所提出之消費者貸款申請書並非伊所填具，伊亦未曾看過此張申請書。
三、證據：提出房屋擔保借款繳息清單為證。
丙、被告丙○○○部分：
一、聲明：求為判決駁回原告之訴；訴訟費用由原告負擔。
二、陳述：被告甲○○原在八十二年間向第一信用合作社申辦購屋貸款，後來為了利
    率問題而將貸款轉至原告公司，但不知原告公司為何將欲辦理之購屋貸款辦成修
    繕貸款，導致甲○○無法扣繳所得稅，事後甲○○前往原告公司抗議數次，原告
    現雖將修繕貸款更正為購屋貸款，然仍不願將系爭貸款由伊與被告丙○○○名下
    二棟房屋互為保證。又原告所提出之消費者貸款申請書並非伊所填具，伊亦未曾
    看過此張申請書。
丁、被告乙○○部分：
一、聲明：求為判決駁回原告之訴；訴訟費用由原告負擔。
二、陳述：
（一）緣被告甲○○、丙○○○分別於八十二年五月間向福新建設公司，購買系爭二
      棟房屋，由原建築公司統籌向第一信用合作社辦理抵押貸款，年利率高達百分
      之十二，被告甲○○、丙○○○連續繳納本息三年之久，於八十五年三、四月
      間，因聽聞原告之房貸僅為年息百分九．五，甲○○即託被告乙○○代為轉向
      原告查詢，因當時原告公司之苓雅分行經理林景容之妻與乙○○之妻同為苓雅
      國中之同事，雙方乃約明除利率不同外，其餘均照原來在第一信用合作祉之貸
      款方式辦理。因林景容聲稱還需派人再評估，故被告乙○○就把一切房貸代償
      及轉移手繽皆完全交由原告公司之苓雅分行辦理，直到辦完房貸移轉手續，該
      行始通知乙○○及甲○○、丙○○○前往簽名蓋章。因為乙○○僅係介紹人，
      對於銀行內部作業完全陌生，且對於原告房貸詳情全無所悉，完全以信任朋友
      善意方式相信林景容會以最優惠的方式辦理。當原告通知乙○○前往簽章時，
      不疑有他，於林景容要乙○○於連帶保證人處簽章時，乙○○詢以連帶保證人
      責任如何，林景容卻以如債務人忘繳本息時，即須連帶保證人通知催借款人來
      繳而已，因此乙○○乃誤認介紹人必須當連帶保證人，係借款必然之公式，而
      予以簽章。簽章前原告完全未予告知已更改原貸方式之實情，亦不知原先房貸
      並無連帶保證人此項。僅知為胞弟甲○○每個月能省下幾千元之房貸利息而高
      興，在毫無異狀下，按月清償本息無誤，三、四年下來相安無事。詎料八十九
      年十月中旬，甲○○突然接到國稅局寄來的補稅通知單，稱說其年所得有關房
      貸利息部分十萬元不得扣除，須再補繳所得稅，經甲○○前往國稅局查核，始
      發覺: 原先在第一信用合作社辦理之購屋房貸，在其本人不知情丁，於轉貸
      的過程中，遭原告擅自將購屋貸款更改為房屋修繕貸款；原為兩間房屋互為
      連保之情況，更改為甲○○為僧款人；原非連帶保證人之乙○○因林景容之
      詐欺誤導設計而陷於意思表示錯誤為連帶保證人，原告顯有侵權行為。由於修
      繕貸款無法如購屋貸款可以抵扣利息，且兩間合貸無法分開買賣單獨處理，影
      響甲○○權益甚鉅，因此甲○○前往原告公司口頭抗議，並要求暫緩繳本息，
      直到恢復原先貸款現狀，即借款屬購屋貸款且以二間房屋分別抵押而互相連保
      ，別無連帶保證人。據悉，原告現已同意更正恢復修繕房貸為原先之購屋抵押
      貸款，然卻不願恢復二間分別貸款，互相連保及乙○○僅為介紹人非達帶保證
      人之原狀，在該行尚未能恢復上開原狀之前，甲○○乃暫緩前往繳本息，乙○○亦主張同時履行抗辯而拒絕給付。又被告乙○○為連帶保證人，係遭原告苓
      雅分行林景容經理之詐欺即侵權行為而取得，依民法第二百八十九條之規定，
      被告乙○○仍得拒絕給付。由上述事由，前後因果，甲○○為維護自己權益，
      要求恢復原狀，暫緩繳交本息，等處理再繳本息，純屬於合情合理合法的要求
      ，絕非無理違約不繳。
（二）原告苓雅分行林景容經理擅自更改本件購屋貸款為修繕貸款，未予告知，更將
      本為介紹人之被告乙○○變更為連帶保證人，亦未確實告知連帶保證須負未繳
      款全部責任，是林景容顯然涉及背信罪嫌。現在原告不圖面對事實，解決問題
      ，亦不敢直接向借款人即被告甲○○要求支付，反而對身為受害人之乙○○請
      求支付全部的偵務，並假扣押乙○○所有之一塊祖產墓地實非常理。其所為顯
      然玩弄司法，並利用公權力借刀殺人，企圖引起民怨，讓人民對司法失去信心
      ，該行惡劣行為，實為金融界之恥，願有正義之法官共彈之，並責成該行恢復
      原先貸款情狀，甲○○亦答應立即繳齊到期之一切本息。
（三）又新修正銀行法已公布實施，即要求銀行業者加強敬業精神，依據專業能力判
      斷，來從事貸款業務，因此規定實足抵押貸款，可無連帶保證人，而其他連帶
      保證人，也僅需負擔其相對部分之連帶責任而已。其目的即防止類如原告現在
      之惡劣行為，即不管主要債務人貸款到期未繳原因的是非曲直，亦不檢討自已
      行為有無理由，是否理屈在己之情況。
（四）原告明知被告甲○○及丙○○○之貸款原即是購屋貸款，為圖減輕利息負擔，
      始請轉換至原告銀行，原告銀行親自代為清償者即是購屋貸款，，資金並無移
      作他用，現在所欠仍係購屋貸款，現原告睜眼說瞎話，硬說資金用途已非屬購
      屋貸款而係屬修繕貸款，殊非合理，真是把別人當成白癡來耍。至證人林景容
      在庭上作證時，坦認介紹人即被告乙○○聲明欲將原購屋貸款轉至原告銀行係
      為減輕利息負擔，但是證人林景容為逃避擅變更購屋貸款為修繕貸款，對被告
      背信侵權之刑責乃避重就輕說並未要求被告乙○○連帶保證人，再把責任推給
      經辦人員，說不知為何原為購屋貸款會變成修繕貸款。證人林景容既說未要求
      被告當連帶保證人，其屬下經辦入員當然更無權利資格決定乙○○是否擔任連
      帶保證人，而甲○○原本就無乙○○這一位連帶保證人，而乙○○本僅是一個
      介紹人，當然並不願意擔任連帶保證人。由此三方面就可反證乙○○是遭林景
      容之詐欺誤導設計而陷於意思表示錯誤為連帶保證人，即誤以為介紹人就是連
      帶保證人。
（五）原告若堅持其擅自變更貸款名目為修繕貸款為有理時，為何當甲○○接獲稅捐
      處補稅通知後，前往原告苓雅分行抗議時，該分行即自行恢後為原來之購屋貸
      款，豈不自相矛盾，此亦證明原告自知理屈。詎原告銀行竟知錯不改，一狡辯
      硬說甲○○貸款非屬購屋貸款，故以修繕貸款承作。更無品偽造屬於之甲○○
      修繕貸款申請書，意圖坐實甲○○申請修繕貸款之事實，此種偽造栽贓手法惡
      劣粗，完全不合情理，因為只要申請修繕貸款，則甲○○每年要增繳之稅金遠
      遠超過轉貸所減輕之利息一倍以上，完全得不償失，根本失去轉貸意羲，因此
      甲○○當然亦不可能笨到放棄原來之購屋貸款，再向原告銀行申請修繕貸款。
（六）現原告堅持不釐清真相，恢後原先貸款原狀，此正是原告玩弄公權力，想考驗
      庭上是否有維持公理正義之決心，特此敘明。
三、證據：提出系爭房屋預定買賣契約書，並聲請傳喚證人林景容及其他與系爭貸款
    有關之一切承辦人員。
    理    由
一、本件被告丙○○○經合法通知，無正當理由未於最後言詞辯論期日到場，核無民
    事訴訟法第三百八十六條所列各款情形，爰依原告之聲請，由其一造辯論而為判
    決。
二、原告起訴主張：被告甲○○於八十五年四月十二日向原告借用七百七十萬元，並
    由被告乙○○、丙○○○擔任連帶保證人，約定借款期限自八十五年四月十二日
    起至一百零五年四月十二日止，利息按基本放款利率百分之八．二三加碼年息百
    分之一．二七計算（現利率更改為按年息百分之八計算），共分二百四十期按期
    於每月十二日平均攤還本息，被告等如未按期清償，即喪失期限利益，應立即將
    所借之本金及利息連帶償還，並應連帶給付逾期在六個月以內者，按上開利率加
    計百分之十，逾期超過六個月者其超過逾六個月部分，按上開利率加計百分之二
    十計算之違約金。詎被告甲○○自八十九年十月十二日起即未再依約繳納本息，
    依上述約定，本件借款應視為到期，計本件借款尚欠本金六百九十五萬一千四百
    零五元，未獲清償，爰分別依消費借貸及保證之法律關係，請求被告連帶給付如
    主文所示之本金，及利息、違約金。
三、被告甲○○、丙○○○則以：系爭房屋被告甲○○原係於八十二年間向訴外人第
    一信用合作社申辦購屋貸款，嗣後因為取得較低之利率，而將貸款轉至原告公司
    ，然不知原告公司何以將甲○○所欲分別辦理之二筆購屋貸款合辦成一筆修繕貸
    款，導致甲○○無法扣繳所得稅，事後經甲○○前往原告公司抗議數次，原告現
    雖將修繕貸款更正為購屋貸款，惟仍不願將系爭貸款更改為由甲○○與被告丙○○○名下之系爭二棟房屋互為保證。原告既誤將被告甲○○所欲申辦之購屋貸款
    辦理為修繕貸款，且將系爭房屋誤為共同擔保系爭貸款債務，於原告更正其錯誤
    前，被告甲○○、丙○○○自得拒繳本息等語，資為抗辯。
四、被告乙○○則以：系爭房屋被告甲○○原係於八十二年間向訴外人第一信用合作
    社申辦購屋貸款，嗣後因為取得較低之利率，乃透過被告乙○○之介紹，將系爭
    貸款轉至原告公司，然不知原告公司何以將甲○○所欲辦理之購屋貸款辦成修繕
    貸款，導致甲○○無法扣繳所得稅，原告且將系爭二棟房屋誤為共同擔保系爭貸
    款債務，致甲○○無法單獨出售其中一戶。又被告乙○○僅係系爭貸款之介紹人
    ，因證人林景容之詐欺誤導設計始陷於意思表示錯誤而擔任連帶保證人，是原告
    請求被告乙○○與借款人即被告甲○○連帶負清償責任，實屬無理等語，以為抗
    辯。
五、原告主張被告甲○○於八十五年四月十二日向其借用七百七十萬元，約定借款期
    限自八十五年四月十二日起至一百零五年四月十二日止，利息按基本放款利率百
    分之八．二三加碼年息百分之一．二七計算（現利率更改為按年息百分之八計算
    ），共分二百四十期按期於每月十二日平均攤還本息，被告甲○○如未按期清償
    ，即喪失期限利益，應立即將所借之本金及利息連帶償還，並應給付逾期在六個
    月以內者，按上開利率加計百分之十，逾期超過六個月者其超過逾六個月部分，
    按上開利率加計百分之二十計算之違約金。而被告甲○○自八十九年十月十二日
    起即未再依約繳納本息，計本件借款現尚欠本金六百九十五萬一千四百零五元等
    情，為兩造所不爭執，並有借據暨授信約定書、放款帳務明細資料查詢表、變更
    借據契約書、變更借據契約各乙份附卷可憑，堪信為真。
六、至原告主張因被告甲○○自八十九年十月十二日起即未再依約繳納本息，依契約
    約定，被告甲○○業已喪失分期付款之期限利益，被告三人除應立即將所借之本
    金及利息連帶償還，並應給付原告違約金之情，則為被告三人所否認，並執上揭
    情詞置辯。經查：
（一）被告三人固辯稱系爭貸款係原告誤將被告甲○○所欲申辦之購屋貸款辦理為修
      繕貸款，且貸款之初，甲○○原本係要將系爭二棟房屋分別貸款，詎原告竟將
      二棟房屋一起辦理貸款，致將系爭二棟房屋誤為共同擔保系爭貸款債務等情，
      然為原告所否認。經查，被告於向原告申辦系爭貸款，該貸款種類確為「住宅
      整修貸款」乙節，有原告提出之消費者貸款申請書在卷可稽。雖被告三人辯稱
      上揭貸款申請書渠等並未填具，亦未見過該申請書等語，然縱如被告等上揭所
      辯為真，惟上開申請書上既蓋有被告甲○○不否認其真正之印文，且該印章又
      係被告乙○○自行交予原告公司職員（此為被告乙○○自承在卷，見本院九十
      年五月二十五日言詞辯論筆錄），則被告甲○○業已將上開申請書之填具授權
      予原告，資可認定。被告甲○○既將上開申請書之填具授權予原告，其復未舉
      證證明原告公司職員填具上開申請書，就貸款種類確係將「購置住宅貸款」誤
      填為「住宅整修貸款」，則其上揭辯稱係原告將貸款種類由購屋貸款誤辦為修
      繕貸款乙節，尚難遽採。又被告固又主張貸款之初，被告甲○○原本係要將系
      爭二棟房屋分別貸款，詎原告竟將二筆貸款一起辦理等語，然並未據渠等舉證
      以實其說，況且，若被告甲○○當初真意係要將系爭二棟房屋分別貸款，則其
      於八十五年三月十六日對保時，何以不向原告提出異議或請求更正，反於借據
      上簽名蓋章，並動用該筆放款？是被告上揭所辯，實無可取。再者，被告甲○○、丙○○○提供系爭二棟房屋為系爭貸款設定抵押權時，所簽具之切結書明
      確記載「立切結書人為擔保對貴行所負一切債務之清償，經將本人所有不動產
      （詳如不動產標示）抵押與貴行」等語，此有原告所提出之而為被告不否認其
      真正之不動產抵押切結書二紙附卷可稽。是依諸上開切結書所載，立切結書人
      （即本件被告甲○○、丙○○○）所提出之不動產，應為對原告所負一切債務
      之清償之擔保，故除非兩造有特別約定，否則原告並無於被告甲○○向其借貸
      一筆款項之情形下，將系爭二棟房屋分開互為擔保之義務與必要，是被告以渠
      等主觀認知，認系爭貸款之用途既用以清償系爭二棟房屋原先於第一信用金作
      社之貸款，則於被告甲○○向原告之貸款，自應由系爭二棟房屋互為擔保，顯
      然無據。
（二）被告乙○○固又辯稱伊僅係系爭貸款之介紹人，因證人林景容之詐欺誤導設計
      始陷於意思表示錯誤而擔任連帶保證人等語。然證人林景容任職原告公司時，
      被告乙○○曾為了貸款利率問題主動到銀行找林景容，當時乙○○純粹只為了
      利率問題來找林景容，並未說明借款用途，亦未說要辦購屋貸款或修繕貸款，
      林景容並未要求乙○○擔任連帶保證人，當時乙○○亦未問林景容有關連帶保
      證人之問題，林景容更未告訴乙○○，如借款人沒有付貸款時，連帶保證人僅
      通知借款人來繳款而已並沒有其他責任等語，已據證人林景容結證在卷（見本
      院九十年六月十五日言詞辯論筆錄）。又據原告提出而為被告不爭執其真正之
      借據暨授信約定書，於借據第六條第三項明確記載「借款人及連帶保證人均願
      切實遵守本借據及背面所載約定事項，該約定事項並作為本借據之一部分。」
      ；而於授信約定書第十條亦明載「立約人所保證之債務，如主債務人未依約履
      行，立約人當即負責如數付清同意拋棄先訴抗辯權及左列事項：(一)貴行毋須先
      就此擔保物受償，得逕向立約人求償。(二)立約人代主債務人清償全部債務後，
      依法請求貴行移轉擔保物權時，絕不因擔保物有瑕疵而持異議。(三)就定有期限
      之債務，貴行允許主債務人延期清償，即無須再徵求立約人之同意，立約人仍
      負全部債務之保證責任（本條款適用於工商貸款）。」，而被告乙○○係畢業
      於台灣大學哲學系（此業據被告乙○○自陳在卷，見本院九十年五月九日言詞
      辯論筆錄），現又擔任市立中醫院醫師乙職，若謂其不知系爭貸款契約上所載
      連帶保證人之義務，實令人難以想像。是被告乙○○上開所辯，實無足採。
（三）至被告甲○○又辯稱，其不知被告乙○○擔任其連帶保證人乙節，亦為原告所
      否認。經查，系爭貸款被告乙○○之對保時間為八十五年三月十三日，而被告
      甲○○則於同年三月十六日對保，此有上揭系爭貸款借據在卷可憑。被告甲○○之對保時間既在被告乙○○之後，則其辯稱不知被告乙○○擔任其連帶保證
      人等語，亦顯無可採。
七、按稱消費借貸者，謂當事人約定，一方移轉金錢或其他代替物之所有權於他方，
    而他方以種類、品質、數量相同之物返還之契約。借用人應於約定期限內，返還
    與借用物種類、品質、數量相同之物。遲延之債務，以支付金錢為標的者，債權
    人得請求依法定利率計算之遲延利息。但約定利率較高者，仍從其約定利率。當
    事人得約定債務人不履行債務時，應支付違約金。民法第四百七十四條、第四百
    七十八條、第二百三十三條第一項、第二百五十條第一項分別定有明文。又稱保
    證者，謂當事人約定，一方於他方之債務人不履行債務時，由其代負履行責任之
    契約。保證債務，除契約另有訂定外，包含主債務之利息、違約金、損害賠償及
    其他從屬於主債務之負擔，民法第七百三十九條、第七百四十條亦分別定有明文
    。本件被告甲○○自八十九年十月十二日起即未再依約繳納本息，依契約約定，
    被告已喪失期限利益，應立即將所借之本金及利息連帶償還，並應給付逾期在六
    個月以內者，按上開利率加計百分之十，逾期超過六個月者其超過逾六個月部分
    ，按上開利率加計百分之二十計算之違約金，既如上述，而被告辯稱被告乙○○
    係受證人林景容詐欺始擔任連帶保證人，及系爭貸款係原告誤將被告甲○○所欲
    申辦之二筆購屋貸款合辦為一筆修繕貸款，致將系爭二棟房屋誤為共同擔保系爭
    貸款債務等情，既均無足採，亦如上述，則原告分別依據消費借貸及連帶保證之
    法律關係，請求被告連帶給付如主文所示之本金及利息、違約金，即屬正當，應
    予准許。
八、本件事證已臻明確，兩造其餘主張陳述及所提之證據，均毋庸再予審酌，附此敘
    明。
九、據上結論，本件原告之訴為有理由，依民事訴訟法第三百八十五條第一項前段、
    第八十五條第二項，判決如主文。
中      華      民      國      九十    年      八      月    三十一    日
                              臺灣高雄地方法院民事第五庭
~B法      官  徐美麗
右為正本係照原本作成。
如不服本判決，應於送達後廿日內，向本院提出上訴狀並表明上訴理由，如於本判決
宣示後送達前提起上訴者，應於判決送達後十日內補提上訴理由書（須附繕本）。
中      華      民      國      九十    年      八      月    三十一    日
~B法院書記官  楊明月


司法院資訊處製作；財團法人民間司法改革基金會備份。
